【裁判字號】    93,簡上,503
【裁判日期】    950530
【裁判案由】    貪污等
【裁判全文】
臺灣板橋地方法院刑事判決             93年度簡上字第503號
上  訴  人  癸○
即  被  告
                      號3樓
上列上訴人即被告因偽造文書等案件，不服本院92年度訴字第22
72號中華民國92年6 月15日第一審簡易判決（起訴案號：92年度
偵字第15821 號、第17711 號），提起上訴，本院管轄之第二審
合議庭判決如下：
    主  文
上訴駁回。
    事  實
一、癸○係塔聚企業有限公司（下稱塔聚公司）負責人，經營土
    石採取、買賣及廢棄土清理業務。共犯甲○○係義豐營造股
    份有限公司（下稱義豐公司）副總經理，負責綜理該公司營
    繕工程業務；共犯丙○○係中國力霸股份有限公司（下稱力
    霸公司）採購處經理，負責該公司宜蘭冬山水泥廠原料認證
    及採購業務，均為從事該管業務之人（甲○○、丙○○涉案
    部分業經原審法院判處罪刑確定）。由於依據臺灣省建築管
    理規則第二十八條第一項規定，建築工程必須於挖掘基礎土
    方前，申報放樣勘驗，又依臺北縣政府民國八十五年八月三
    日核准通過「台北縣政府工務局建築管理改進措施─施工管
    理部分」之規定，申報放樣勘驗應檢附棄土資料；再依建築
    法第八十七條規定，如未申報放樣勘驗即先行挖掘土方者，
    應處起造人或承造人或監造人三千元以下罰鍰，並勒令補辦
    手續，必要時，並得勒令停工。嗣於八十五年間，歐寶建設
    事業股份有限公司（下稱歐寶建設公司），在位於台北縣永
    和市○○○路○段八十七至九十三號之基地上興建「天璽鳳
    祥」大樓（其建造執照號碼為八十五永建字第二一號），
    委由義豐公司承攬，經義豐公司副總經理即甲○○估算營造
    「天璽鳳祥」大樓時，所需挖掘之廢棄土方體積約達五萬九
    千二百立方公尺，遂於八十七年五月二十八日，以新臺幣（
    下同）二千八百三十五萬元之代價，委由建炘工程有限公司
    （下稱建炘公司，負責人丁○○）承攬「天璽鳳祥」大樓之
    土方開挖、運棄工程，雙方並簽訂土方工程合約，約定建炘
    公司應提供「可回收土方證明與廢棄土方證明（即俗稱棄土
    證明）」，俾供甲○○向臺北縣政府申報放樣勘驗及地下室
    底版勘驗（因申報地下室底版勘驗應檢附廢棄土完成證明書
    ），甲○○並於簽約時預付八百萬元工程款予建炘公司。惟
    建炘公司負責人丁○○遲未覓得棄土證明交予義豐公司副總
    經理甲○○，致使義豐公司無法向臺北縣政府工務局申報放
    樣勘驗後開挖，而甲○○為趕上交屋期限，在未向台北縣政
    府申報放樣勘驗前，即擅自命建炘公司負責人丁○○先行動
    工開挖；建炘公司負責人丁○○隨即自八十七年七月六日起
    開挖，迄於同年十月十三日開挖完竣，開挖期間，建炘公司
    負責人丁○○將所挖出可回收利用之土方，以每立方公尺二
    百二十元之價格售予聯興砂石廠，其餘無利用價值部分土方
    ，則供作台北縣光復國中、小校舍周邊道路工程之回填土方
    ，據此，建炘公司負責人丁○○即委託捷可企業有限公司（
    下稱捷可公司）負責人蕭敏寬招募卡車分別運送至聯興砂石
    廠、台北縣光復國中（小）校舍周邊聯絡道路作為回填夯土
    。
二、而建炘公司負責人丁○○雖承攬「天璽鳳祥」大樓工地土方
    開挖運棄工程，但於八十七年十月二十三日開挖工程完竣後
    ，未能提供棄土證明文件俾供義豐公司向臺北縣政府工務局
    建管課補行申報放樣勘驗，義豐公司副總經理甲○○遂決定
    自覓棄土證明文件，並從應付與建炘公司之工程款中扣款九
    百六十四萬元。嗣後甲○○即委託明知上情、與其具有業務
    登載不實及行使業務登載不實文書犯意聯絡之塔聚公司負責
    人癸○，設法取得不實之棄土證明文件以供其向臺北縣政府
    工務局補行申報放樣勘驗，癸○繼而徵得同具有上述犯罪之
    犯意聯絡之力霸公司採購處經理丙○○同意後，丙○○即利
    用其負責力霸公司宜蘭冬山水泥廠原料採購業務之機會，於
    八十七年十二月間，在該廠辦公室內製作所謂「同意書」一
    紙交予癸○，該同意書內容載明冬山水泥廠同意收受建造執
    照號碼八十五永建字第二一號之工程土方，另委由不知情
    之力霸公司冬山水泥廠物料課副課長庚○○於八十七年十二
    月二十二日，向不知情之宜蘭縣政府建設局申請「工廠原料
    縣外入境運土憑證」，經縣政府准予備查並核發二千零四十
    張管制四聯單（管制四聯單為冬山水泥廠自行印製交由宜蘭
    縣政府核章，編號一至二四號），另副知臺北縣政府工
    務局建管課承辦人乙○○。癸○取得丙○○提供之同意書後
    即告知甲○○，甲○○與癸○即於八十八年一月十四日簽訂
    協議書，協議書內容係由癸○負責提供不實之棄土證明及相
    關送審資料，甲○○則支付九百七十六萬八千元作為對價，
    癸○並於簽訂協議書時，將上開「同意書」交予甲○○收執
    。而後癸○、甲○○與「天璽鳳祥」大樓興建工程之工地主
    任即共犯辛○○（業經原審法院判處罪刑在案）遂承偽造及
    行使業務上登載不實文書之犯意聯絡，由甲○○自癸○處取
    得內容不實之登載「天璽鳳祥」大樓工地開挖深度、土層高
    度、開挖面積、土方體積及開挖土方係按照規劃路線並如數
    運至力霸公司冬山水泥廠之「建築工程棄土路線及載運表」
    及「新建工程土方數量計算表」等工程業務文書，而由業務
    負責事項包含工程土方清運之辛○○於上開工地辦公處所內
    ，在上述「建築工程棄土路線及載運表」及「新建工程土方
    數量計算表」上簽章予以完備該文書之格式後，使甲○○併
    同上開同意書，於八十八年元月三十日持向台北縣政府工務
    局承辦人乙○○行使申報放樣勘驗。之後，癸○及丙○○為
    取得宜蘭縣政府之進料證明文件，俾向乙○○申報棄土完成
    ，然因「天璽鳳祥」大樓工地之土方，業經建炘公司挖運完
    畢，實際並無土方可以運送至冬山水泥廠，癸○乃以台北縣
    中和市○○路、景平路口某工地所挖掘之土方，於八十八年
    元月至同年五月間，冒充「天璽鳳祥」大樓工地之土方，運
    至冬山水泥廠。至八十八年五月十五日，丙○○再依據癸○
    所要求之內容，本於業務蓋用力霸公司採購處章共同接續作
    成內容登載不實之「砂土回收報告書」交予癸○，其不實內
    容係載「茲有歐寶建設事業股份有限公司，領有臺北縣政府
    工務局捌伍永建字第貳壹零壹號建造執照，工地座落臺北縣
    永和區○○段七三等二十七筆地號新建工程，『計土方五九
    、二○○立方公尺，已由業主全部開挖完成。在合乎水泥原
    料品質下之砂土，全部載運至本公司（即力霸公司）冬山水
    泥廠，作為原料使用。』」癸○再將該業務登載不實之「砂
    土回收報告書」交予甲○○，甲○○即遽以共同接續作成內
    容為「茲保證永和及人段集合住宅新建工程（八十五永建字
    第二一號），土方開挖已全部完成，資源回收計五九二
    立方公尺，載運至中國力霸股份有限公司冬山水泥廠作為
    原料使用，確實無訛，特立此書。」之登載不實切結書，連
    同上開不實之「砂土回收報告書」接續持向台北縣政府工務
    局承辦人乙○○行使申報棄土完成，足生損害於主管機關管
    理廢土清運之正確性及不知情之力霸股份有限公司。
三、案經法務部調查局臺北市調查處移送臺灣臺北地方法院檢察
    署呈報台灣高等法院檢察署令轉臺灣板橋地方法院檢察署檢
    察官偵辦。
    理  由
甲、訴訟程序及證據能力部分：
一、被告癸○於九十四年一月三十一日具狀撤回上訴，惟其撤回
    上訴書狀載有聲請調查證據以釐清案情之附帶條件，該撤回
    上訴之訴訟行為應認為無效，不生撤回上訴之效力，合先敘
    明。
二、被告以外之人於審判外之言詞或書面陳述，除法律有規定者
    外，不得作為證據，刑事訴訟法第一百五十九條第一項固定
    有明文，此即學理上所稱傳聞證據排除法則。惟被告以外之
    人於審判外之陳述，雖不符同法第一百五十九條之一至第一
    百五十九條之四之規定，而經當事人於審判程序同意作為證
    據，法院審酌該言詞陳述或書面陳述作成時之情況，認為適
    當者，亦得為證據。當事人、代理人或辯護人於法院調查證
    據時，知有第一百五十九條第一項不得為證據之情形，而未
    於言詞辯論終結前聲明異議者，視為有前項之同意，此則據
    同法第一百五十九條之五規定甚明。
三、鑒於採用傳聞證據排除法則之重要理由之一，係因傳聞證據
    未經當事人之反詰問予以覈實，若當事人願放棄對原供述人
    之反對詰問時，原則上即可承認該傳聞證據之證據能力，揆
    諸我國刑事訴訟法第一百五十九條之五之立法理由，除參照
    前述傳聞證據排除法則之基本法理外，亦參考日本刑事訴訟
    法第三百二十六條之立法例，查日本刑事審判實務之運作，
    有關檢察官及被告均同意作為證據之傳聞書面材料或陳述，
    可直接援引該國刑事訴訟法第三百二十六條作為傳聞例外之
    法律依據，僅在檢察官與被告不同意之情況下，乃須根據其
    他傳聞例外規定俾以斟酌該等書面材料或陳述是否具有證據
    能力，在當事人間無爭執之案件中，傳聞證據基本上均可依
    據前引規定提出於法院使用。據此，我國刑事訴訟法第一百
    五十九條之五之適用應可作同上之解釋。本案證人丁○○、
    李伯賢、壬○○（原名蕭敏寬）、庚○○、戊○○、原審共
    同被告丙○○、甲○○、辛○○於法務部調查局臺北市調處
    調查員詢問時之陳述，均為被告以外之人於審判外之陳述而
    為傳聞證據，被告癸○於準備程序雖一度表示不同意檢察官
    以上述證據證明其犯罪事實，惟被告癸○及檢察官在本院九
    十五年五月十日審判期日傳喚證人丙○○、甲○○、辛○○
    等人到庭接受詰問調查後，對上開審判外陳述之證據能力表
    示並無意見，被告癸○亦認無再傳喚證人李伯賢、庚○○、
    戊○○、丁○○等人到庭作證之必要，迄於言詞辯論終結前
    復未提出異議，堪認其對上述被告以外之人於審判外之陳述
    之證據能力不再爭執，而本院審酌該等陳述並無違法取證或
    證明力偏低之瑕疵，作為認定本案犯罪事實之證據應屬適當
    ，依諸上開規定及說明，逕依同法第一百五十九條之五規定
    ，認可其證據能力。
乙、認定事實之理由：
一、訊據被告癸○於原審法院審理時先為認罪之陳述，惟於原審
    法院按其願受科之刑之範圍改以簡易判決處刑後提起上訴而
    否認犯行，辯稱：伊於本案僅負責業務協調及砂土運輸，有
    關砂土運交宜蘭地區需要宜蘭縣政府核准並發給運土憑證四
    聯單及向臺北縣政府報核等文件處理等事項均由力霸公司或
    義豐公司逕行處理，與伊無涉。至於運交冬山水泥廠之砂石
    數量經宜蘭縣政府石城稽查站查驗後送至水泥廠品質檢驗合
    格收料，由宜蘭縣政府准予備查，其送砂石數量並無不實。
    伊將宜蘭縣政府回函交甲○○，而後甲○○再指示力霸公司
    出具砂石回收報告書乃予結案，甲○○供稱伊製作「建築工
    程棄土路線及載運表」及「新建工程土方數量計算表」交予
    義豐公司，並不實在。又臺北縣中和市光復國中、國小校舍
    及聯外道路回填土方工程，根據臺北縣政府九十四年十一月
    二十二日北府工施字第○九四○六一四七五五號函，早已於
    八十七年六月二十日前全部完成，本件天璽鳳祥工地開挖時
    間為八十七年七月六日，該工地棄土不可能回填於上開校舍
    及周邊道路工地，而因為天璽鳳祥大樓工地之土方僅能暫時
    堆置，故伊係以無線電叫車方式將土方運走，本件力霸公司
    宜蘭冬山水泥廠所收之土方確實為天璽鳳祥大樓之棄土云云
    。
二、經查：
（一）本件共犯丙○○、甲○○、辛○○於原審法院審訊時對上
      開犯罪事實均為認罪之陳述，有原審法院九十二年十二月
      四日、九十三年一月八日準備程序筆錄可憑。而被告癸○
      係塔聚公司負責人，經營土石採取、買賣及廢棄土清理業
      務；甲○○係義豐公司副總經理，負責綜理該公司營繕工
      程業務；丙○○係力霸公司採購處經理，負責該公司宜蘭
      冬山水泥廠原料認證及採購業務，均為從事該管業務之人
      。而依據臺灣省建築管理規則第二十八條第一項規定，建
      築工程必須於挖掘基礎土方前，申報放樣勘驗，又依臺北
      縣政府民國八十五年八月三日核准通過「台北縣政府工務
      局建築管理改進措施─施工管理部分」之規定，申報放樣
      勘驗應檢附棄土資料；再依建築法第八十七條規定，如未
      申報放樣勘驗即先行挖掘土方者，應處起造人或承造人或
      監造人三千元以下罰鍰，並勒令補辦手續，必要時，並得
      勒令停工。嗣於八十五年間，歐寶公司在位於台北縣永和
      市○○○路○段八十七至九十三號之基地上興建「天璽鳳
      祥」大樓（其建造執照號碼為八十五永建字第二一號）
      ，委由義豐公司承攬，經義豐公司副總經理即甲○○估算
      營造「天璽鳳祥」大樓時，所需挖掘之廢棄土方體積約達
      五萬九千二百立方公尺，遂於八十七年五月二十八日，以
      二千八百三十五萬元之代價，委由建炘公司承攬「天璽鳳
      祥」大樓之土方開挖、運棄工程，雙方並簽訂土方工程合
      約，約定建炘公司應提供「可回收土方證明與廢棄土方證
      明（即俗稱棄土證明）」，俾供甲○○向臺北縣政府申報
      放樣勘驗及地下室底版勘驗（因申報地下室底版勘驗應檢
      附廢棄土完成證明書），甲○○並於簽約時，即預付八百
      萬元工程款予建炘公司等事實，為被告癸○所不爭執，並
      經丁○○、甲○○、丙○○等人於接受調查局臺北市調查
      處調查人員詢問時陳述明確，並有臺北縣政府工務局八十
      五年建字第二一○號建築執照影本、建築工程履勘報告書
      影本在卷可資佐證。
（二）而建炘公司於八十七年五月二十八日與義豐公司簽約，由
      建炘公司以二千八百三十五萬元之金額，承攬義豐公司承
      造之「天璽鳳祥」大樓工地之土方挖運工程，其在未向台
      北縣政府工務局申報放樣勘驗，工務局未審核棄土計畫前
      ，建炘公司即開始挖運土方，施工時間為八十七年七月六
      日至同年十月二十三日，所挖出之土方則委由捷可企業公
      司運送至聯興砂石廠及臺北縣光復國中及光復國小校舍周
      邊等情，業經證人丁○○及捷可企業公司負責人壬○○（
      原名蕭敏寬）分別於八十九年十一月八日、九十年二月六
      日接受調查局臺北市調查處調查員詢問時陳述明確。證人
      壬○○於本院九十五年五月十日審判期日時到庭時復結證
      稱：「（審判長問：八十七年時，你在做何事業？）答：
      我在作廢土與砂石運輸。（審判長問：你所經營的企業是
      否為捷可企業有限公司？）答：是的。（審判長問：在八
      十七年七月的時候，你們有否受建炘工程有限公司的委託
      負責「天璽鳳祥」工地大樓開挖土方的運輸？）答：有負
      責一部分。（審判長問：你們的土方送至何處？）答：砂
      石部分送至聯興砂石廠，其他土方是由建炘工程有限公司
      他們自己負責的，我負責是幫他載砂石到聯興砂石廠，表
      土部分，我幫忙載運至臺北縣光復國小作道路的回填。（
      審判長提示九十年二月六日臺北市調處調查筆錄並告以要
      旨，問：當時你在臺北市調處所言針對土方載運及放置地
      點之陳述，是否屬實？）答：是的。（審判長問：你當時
      所言是否實在？）答：實在。當時光復國中、國小週邊的
      道路每三十公分要夯壓一次，需要回填土，當時我去，每
      壹台還要付錢給對方，對方是誰我不曉得，就是有人來找
      我們說，說我們的土檢驗過，可以回填到那邊，每台車要
      付給對方七百到一千左右。那時候講的應該是實在的。」
      等語。又聯興砂石廠於八十七年八月間以每立方公尺二百
      二十元之價格，向建炘公司購買「天璽鳳祥」大樓工地所
      挖掘之土方作為建材，數量大約一萬四千立方公尺，且因
      受法令限制，未開立收受棄土證明予建炘公司，亦經證人
      即聯興砂石廠負責人李伯賢於九十年六月一日接受調查局
      臺北市調查處調查員詢問時陳述在案，核與證人壬○○所
      述情形相符。
（三）又義豐公司將「天璽鳳祥」大樓之土方開挖運棄工程委由
      建炘公司承攬，因建炘公司無法提供棄土證明，義豐公司
      遂另以九百七十六萬八千元之代價委託塔聚公司負責人即
      被告癸○代為覓得棄土證明，如塔聚公司所提供之棄土證
      明通過工務單位審查，義豐公司將一次支付九百七十六萬
      八千元，至於本件登載「天璽鳳祥」大樓工地開挖深度、
      土層高度、開挖面積、土方體積及開挖土方係按照規劃路
      線並如數運至力霸公司冬山水泥廠之「建築工程棄土路線
      及載運表」及「新建工程土方數量計算表」均是由塔聚公
      司方面製作完畢後交給義豐公司，而由甲○○交予天璽鳳
      祥大樓工地主任辛○○於其上蓋章，此經共犯甲○○、辛○○於九十年六月七日、九十年五月十八日接受調查局臺
      北市調查處調查員詢問時陳述甚明，並有義豐公司與塔聚
      公司負責人即被告癸○簽訂之協議書與該建築工程棄土路
      線及載運表」及「新建工程土方數量計算表（均影本）附
      卷可憑。證人辛○○於本院九十五年五月十日審判期日時
      亦結證稱：「（審判長問：民國八十七時，你是否在義豐
      營造股份有限公司「天璽鳳祥」工地擔任工地主任？）答
      ：是的。（審判長問：工地主任主要的業務為何？）答：
      管理工地施工進度及施工品質。（審判長問：當時「天璽
      鳳祥」工地是否先開挖，再向臺北縣政府申報開工？）答
      ：是的。（審判長問：當時挖出的土方，其清運是找何人
      處理？）答：時間久了，我忘掉了。（審判長問：是否找
      建炘工程有限公司，公司負責人為丁○○處理？）答：是
      的。（審判長問：當時挖出的土方挖出多少立方公尺？）
      答：接近六萬立方米。（審判長提示九十年五月十八日臺
      北市調處調查筆錄，問你在市調處時有說到大概是五萬九
      千兩百立方公尺，數據是否正確？）答：是的。（審判長
      問：能否回想挖出土方之土質？）答：最下面的是細沙，
      級配是中間層，也就是礫石，最表面層是花土，是到一、
      兩米的地方。此部分我在調查處也有講，我當時講的跟實
      際情況是符合的。（審判長問：能否回想後來建炘工程有
      限公司將土方清運掉之後，有無移交相關的棄土證明給你
      們公司？）答：沒有。（審判長問：既然沒有拿到棄土證
      明以向臺北縣政府申報，整個工程將有所延宕，後續如何
      處理？）答：因為我是工地主任，我有向公司反應，公司
      說它會處理，叫我繼續施工。後來我是聽說，好像有請被
      告處理土方的事情。（審判長問：你能否回想整個「天璽
      鳳祥」工地的土方在何時皆已開挖並清運完畢？）答：時
      間久了，我記不太清楚。（審判長提示九十年五月十八日
      臺北市調處調查筆錄予證人閱覽，問是否於八十七年十月
      開挖完畢？）答：當時我所言應該是對的。 （審判長提
      示「建築工程棄土路線及載運表」影本予證人閱覽，問當
      時有無查看上開文件，是否正確？）答：當時給我的時候
      是空白的，只叫我簽字，其他不是我寫的，從字跡就可看
      出。（審判長問：當時誰指示你在「建築工程棄土路線及
      載運表」上簽字？）答：是一個業務拿過來說這是老闆的
      意思。（審判長問：「天璽鳳祥」的土方在八十七年十月
      就清運完畢，在八十八年一月到五月之間有再繼續開挖出
      相關的土方運到宜蘭冬山水泥廠處嗎？）答：應該是沒有
      。」等語。據此，顯見本件不實登載「天璽鳳祥」大樓工
      地開挖深度、土層高度、開挖面積、土方體積及開挖土方
      係按照規劃路線並如數運至力霸公司冬山水泥廠之「建築
      工程棄土路線及載運表」及「新建工程土方數量計算表」
      均是由被告癸○交給義豐公司，而由甲○○交予天璽鳳祥
      大樓工地主任辛○○於其上蓋章。
（四）而共犯丙○○為力霸公司採購處經理，與塔聚公司負責人
      即被告癸○熟識，本件力霸公司採購處出具之同意書及砂
      土回收報告書，係由被告癸○擬具相關內容後，由丙○○
      蓋用「中國力霸股份有限公司採購處」之印文；本件力霸
      公司冬山水泥廠實際上僅收取一萬餘立方公尺之土方，丙○○卻依其與癸○之協議，蓋用「中國力霸股份有限公司
      採購處」印文共同出具登載內容不實之「茲有歐寶建設事
      業股份有限公司，領有臺北縣政府工務局捌伍永建字第貳
      壹零壹號建造執照，工地座落臺北縣永和區○○段七三等
      二十七筆地號新建工程，計土方五九、二○○立方公尺，
      已由業主全部開挖完成。在合乎水泥原料品質下之砂土，
      全部載運至本公司（即力霸公司）冬山水泥廠，作為原料
      使用。」之砂石回收報告書，亦據丙○○於九十年五月十
      八日接受調查局臺北市調查處調查人員詢問時陳述在案，
      並有該砂石回收報告書影本在卷可憑。證人庚○○即力霸
      公司冬山水泥廠物料副課長於九十年五月十八日接受調查
      局臺北市調查處調查員詢問時復證稱：當時係丙○○指示
      收取本案之土方，其遂向宜蘭縣政府工務局申請「工廠原
      料縣外入境運土憑證，經該局同意後，冬山水泥廠即自行
      印製土方管制四聯單送宜蘭縣政府工務局核章，經該局核
      發二千零四十張，嗣僅使用九百四十一張，繳回一千零九
      十九張，依宜蘭縣政府之每車十四點七立方公尺核算，冬
      山水泥廠應僅收得一萬三千八百立方公尺之土方。又冬山
      水泥廠不曾開立本案之「砂石回收報告書」等情，證人戊○○於九十年六月一日接受調查局臺北市調查處調查員詢
      問時亦證稱：其為砂石車駕駛，於八十八年一月八日及同
      年三月一日從台北縣中和市○○○○路及景平路口某工地
      載運土方至冬山水泥廠，惟使用之管制四聯單為宜蘭縣政
      府准以載運「鳳祥」工地土方所核發之管制四聯單等情。
      而依卷附宜蘭縣政府八十八年五月二十六日八八府建工字
      第五七七三號函文所示，力霸公司就「天璽鳳祥」工
      地土方僅申請二千零四十張，繳回一千零九十九張，僅使
      用九百四十一張，土方載運量顯未達五萬九千二百立方公
      尺，堪予認定。
（五）綜上事證，本件天璽鳳祥大樓工地所挖出之土方實係由建
      炘公司委由捷可企業公司運送至聯興砂石廠及臺北縣光復
      國中及光復國小校舍周邊填埋作為聯絡道路之夯土，根本
      未運至力霸公司冬山水泥廠作為水泥原料，本件共犯甲○○送交臺北縣政府工務局承辦員審查之內容登載「天璽鳳
      祥」大樓工地開挖深度、土層高度、開挖面積、土方體積
      及「天璽鳳祥」大樓工地棄土係按照規劃路線並如數運至
      力霸公司冬山水泥廠之「建築工程棄土路線及載運表」及
      「新建工程土方數量計算表」暨內容為「茲有歐寶建設事
      業股份有限公司，領有臺北縣政府工務局捌伍永建字第貳
      壹零壹號建造執照，工地座落臺北縣永和區○○段七三等
      二十七筆地號新建工程，計土方五九、二○○立方公尺，
      已由業主全部開挖完成。在合乎水泥原料品質下之砂土，
      全部載運至本公司（即力霸公司）冬山水泥廠，作為原料
      使用。」之砂石回收報告書，以及被告甲○○據此所作成
      內容為「茲保證永和及人段集合住宅新建工程（八十五永
      建字第二一號），土方開挖已全部完成，資源回收計五
      九二立方公尺，載運至中國力霸股份有限公司冬山水
      泥廠作為原料使用，確實無訛，特立此書。」之切結書內
      有關土方清運登載事項均為不實。而由上述共犯丙○○、
      甲○○、辛○○之陳述，被告癸○身為塔聚公司負責人，
      以經營土石採取、買賣及廢棄土清理為業，其由共犯丙○○利用其負責力霸公司冬山水泥廠採購原料業務之機會，
      蓋用中國力霸股份有限公司採購處印章而共同作成內容登
      載不實之「砂石回收報告書」，再由其轉交予共犯甲○○
      據以製作登載內容不實之切結書予以行使，在此之前，被
      告癸○復先提出登載內容不實之「建築工程棄土路線及載
      運表」及「新建工程土方數量計算表」予共犯甲○○轉交
      辛○○簽章共同完備該文書格式以供甲○○行使，其對本
      件業務登載不實及行使業務登載不實文書之犯行，與共犯
      丙○○、甲○○、辛○○等人當有犯意聯絡與行為之分擔
      實施甚明。
（六）至於臺北縣政府94年11月22日北府工施字第0940614755號
      函文雖稱：臺北縣中和市中和國小運動場新建地下停車場
      工程土方十萬零四百六十四立方公尺全數回填臺北縣中和
      市光復國中、小聯外道路工程，並於八十七年六月二日運
      棄完成．．．．．．光復國小八十七年十一月六日申報第
      二層底版檢附監承造人八十七年十一月一日出具土方挖填
      平衡證明，本府於八十七年八月四日備查．．．．．．光
      復國中八十六年十一月十七日申報地下室底版時檢附承造
      人說明書基地整地後仍屬凹地，依設計圖說填方大於挖方
      ﹒﹒﹒本府於八十六年十一月十七日備查等語。惟由前述
      證人丁○○、李伯賢及壬○○之證詞，可知本件「天璽鳳
      祥」大樓之挖出土方除賣予聯興砂石廠外，確係於八十七
      年七月間起運至光復國中、小作為校舍周邊道路回填夯土
      使用，從而臺北縣中和市光復國中、小周邊聯絡道路工程
      除收受中和市中和國小地下停車場所挖出之全部土方外，
      實際上亦兼有收受天璽鳳祥大樓工程土方，被告欲援上述
      公函主張臺北縣中和市光復國中、國小校舍及聯外道路回
      填土方工程，早已於八十七年六月二十日前全部完成，本
      件天璽鳳祥工地之棄土不可能回填於上開校舍及周邊道路
      工地云云，殊屬無據。
（六）另證人丙○○於九十五年五月十日本院審判時雖結證稱：
      「（審判長問：據你瞭解，宜蘭冬山水泥廠收了多少的土
      方？答：我記得是一萬多。（審判長問：既然只收了一萬
      多立方公尺的土方，「砂石回收報告書」為何記載開挖土
      方為五萬九千兩百立方公尺？）答：這可能是我作業的疏
      忽，五萬九千兩百立方公尺應該是業主作業完成的，我們
      收合乎水泥原料的就把它用掉。（審判長提示八十八年五
      月十日義豐公司切結書並告以要旨，問對於義豐公司提出
      該切結書證明「天璽鳳祥」工地全部土方五萬九千兩百立
      方公尺，全數運至宜蘭冬山水泥廠使用，有何意見或說明
      ？）答：義豐公司的事情我並不清楚。（審判長問：之前
      在調查處調查員曾經質問你，是因為義豐公司所委託的土
      方清運公司無法提供土尾證明才改委託被告所經營的塔聚
      企業有限公司負責辦理土尾證明及相關送審文件，故而塔
      聚企業有限公司是在八十八年的一月間才因上述原因要取
      得土尾證明，對於此點被告並不否認，為何你說八十七年
      五、六月時，被告就跟你接洽土方原料之事，就這點你有
      何解釋與說明？）答：因為他是我的供應商，當時羅東那
      邊的土都不准作原料，我在八十七年的時候就有找供應商
      要找土，若有的話，就進一步談。之後被告有陸陸續續拿
      一些原料，做到這個案子時，因為土化驗有過，才繼續談
      下去。（審判長提示己○○於調查處之調查筆錄並告以要
      旨，問己○○為地質技師，根據他的陳述，「天璽鳳祥」
      工地的地質所開挖出來的土壤，有部分的礫石可以作為建
      材，其他的都是廢土，只能作為填方使用，無從作為水泥
      原料而用，對其所述，有何意見？）答；因為我沒有看過
      這個東西，所以我不知道。而且收土我們並不付任何費用
      的，所以我就沒有再查驗送過來的土與原來的樣本是否相
      符。（審判長問：就本案發生時，按照你們公司的規定，
      有無要求你們要到工地實際現場查看？）答：應該是沒有
      。（審判長問：你去看的工地及義豐營造股份有限公司「
      天璽鳳祥」工地之土方，在八十七年十月土方都已經挖完
      了，且已經將土方運至他處，對於此點有何意見或說明？
      ）答：我不知道已經挖完了。」；被告亦援此抗辯稱：伊
      確為力霸公司冬山水泥廠之原料供應商，天璽鳳祥大樓工
      地之土方可作為水泥原料使用，但僅能暫時堆置，故伊以
      無線電叫車方式將土方運走，本件力霸公司宜蘭冬山水泥
      廠所收之土方應為天璽鳳祥大樓之棄土云云。惟前述證人
      戊○○於接受調查時已證稱：其為砂石車駕駛，於八十八
      年一月八日及同年三月一日從台北縣中和市○○○○路及
      景平路口某工地載運土方至冬山水泥廠，惟使用之管制四
      聯單為宜蘭縣政府准以載運「鳳祥」工地土方所核發之管
      制四聯單等情；而依卷附宜蘭縣政府八十八年五月二十六
      日八八府建工字第五七七三號函文所示：力霸公司就
      「天璽鳳祥」工地土方僅申請二千零四十張，又繳回一千
      零九十九張，僅使用九百四十一張，顯不足以載運天璽鳳
      祥工地之五萬九千二百立方公尺之土方，業經本院認定屬
      實，證人丙○○前開證詞不足援為被告癸○有利之認定。
（七）綜上所述，被告所辯各節，均與事實相違，不足採信，至
      被告癸○欲聲請傳喚臺北縣政府工務局人員到庭作證說明
      臺北縣中和市光復國中、小校舍及周邊道路工程土方填埋
      情形，因本件事實已明，無傳喚調查之必要，本件事證明
      確，被告癸○犯行堪以認定。
丙、論罪科刑及被告之上訴應予駁回之理由：
一、核被告癸○以從事土石採取、買賣及廢棄土清理為業。共犯
    甲○○係義豐副總經理，負責綜理該公司營繕工程業務；共
    犯丙○○係力霸公司採購處經理，負責該公司宜蘭冬山水泥
    廠原料認證採購業務，均為從事該管業務之人，故核被告癸○如事實欄所示犯行，係犯刑法第二百十六條、第二百十五
    條之行使業務上登載不實文書罪，其與共犯甲○○、辛○○
    、丙○○等人具有犯意聯絡及行為分擔實施，為共同正犯。
    至於如事實欄所示之被告本於犯意聯絡而於業務上作成文書
    登載不實之行為，則為繼而共同行使之高度行為所吸收，不
    另論罪。
二、原審法院根據本件應構成犯罪事實之認定，援引上述論罪科
    刑法條，並審酌被告癸○之智識程度、犯罪動機、目的、手
    段、所生危害，於原審審判中坦承犯行之態度等一切情狀，
    量處有期徒刑五月，如易科罰金以銀元三百元折算一日，並
    予緩刑二年之宣告，其認事用法並無違誤，被告癸○於本院
    裁判時雖已滿八十歲，但其為本件犯罪行為時未滿八十歲，
    無減刑之餘地。被告癸○於原審審理時先為認罪陳述，於原
    審法院同意其願受科之刑範圍而從輕量刑後，再利用現行刑
    事訴訟法無明文禁止其提起上訴之立法疏漏，事後空言否認
    犯罪而提起上訴，指摘原審判決認事用法違誤，求予撤銷改
    判無罪，顯無理由，應予駁回。
據上論斷，應依刑事訴訟法四百五十五條之一第一項、第三項、
第三百六十八條，判決如主文。
本案經檢察官郭學廉到庭執行職務。
中    華    民    國    95    年    5     月    30    日
                  刑事第四庭審判長法  官  陳恆寬
                                  法  官  許必奇
                                  法  官  陳明偉
上列正本證明與原本無異。
本件不得上訴。
                                  書記官  許志豪
中    華    民    國    95    年    6     月    2     日
附錄論罪科刑法條全文；
刑法第二一十五條
從事業務之人，明知為不實之事項，而登載於其業務上作成之文
書，足以生損害於公眾或他人者，處三年以下有期徒刑、拘役或
五百元以下罰金。
刑法第二百一十六條
行使第二百十條至第二百十五條之文書者，依偽造、變造文書或
登載不實事項或使登載不實事項之規定處斷。


司法院資訊處製作；財團法人民間司法改革基金會備份。
